【裁判字號】    91,訴,3038
【裁判日期】    920103
【裁判案由】    確認通行權存在
【裁判全文】
臺灣臺中地方法院民事判決  九十一年度訴字第三０三八號
    原      告  林葉碧玲
    被      告  甲  ○
    訴訟代理人  乙○○
右當事人間確認通行權存在事件，本院判決如左：
    主      文
確認原告就被告所有坐落台中縣潭子鄉○○段一六六之一七地號土地內，如附圖
所示Ａ部分，面積八十三平方公尺，有通行權存在。
被告應容忍原告於如附圖所示Ａ部分之土地上，舖設柏油水泥以供通行。
訴訟費用由被告負擔。
    事      實
甲、原告方面：
  一、聲明：如主文所示。
  二、陳述：原告所有坐落台中縣潭子鄉○○段一六六之二一、同段一六六之二六地
      號土地，均屬袋地，與公路並無適宜之聯絡，致不能為通常使用，必須通行被
      告所有坐落台中縣潭子鄉○○段一六六之一七地號土地（下稱系爭土地）內，
      如附圖所示Ａ部分。兩造有訂立和解書，被告同意原告之人車無條件通行系爭
      土地。詎被告日前除否認原告有通行權外，更僱工將原已供通行，如附圖所示
      Ａ部分內之六米巷道毀損，阻止原告通行，原告爰依民法第七百八十七條第一
      項之規定，請求確認原告就被告所有系爭土地內，如附圖所示Ａ部分，面積八
      十三平方公尺，有通行權存在。暨被告應容忍原告於如附圖所示Ａ部分之土地
      上，舖設柏油水泥以供通行。
  三、證據：提出地籍圖謄本影本一件、土地登記謄本三件、相片四張及和解書影本
      一件為證。
乙、被告方面：
  一、聲明：駁回原告之訴。
  二、陳述：同意將其所有系爭土地所示Ｂ部分，面積四十三平方公尺，讓原告通行
      。因其路寬約有二點二公尺，已足夠讓原告通行，其不同意原告就系爭土地所
      示Ａ部分，有通行權。
  三、證據：提出道路通行使用通行書影本一件為證。
丙、本院依職權勘驗現場，並囑託台中縣雅潭地政事務所派員會同測量系爭土地位置
    、面積，製有勘驗筆錄及複丈成果圖附卷。
    理      由
一、原告起訴主張原告所有坐落台中縣潭子鄉○○段一六六之二一、同段一六六之二
    六地號土地，均屬袋地，必須通行被告所有系爭土地。兩造有訂立和解書，被告
    同意原告之人車無條件通行系爭土地。詎被告日前除否認原告有通行權外，更僱
    工將原已供通行之六米巷道毀損，阻止原告通行，原告爰依民法第七百八十七條
    第一項之規定，請求確認原告就被告所有系爭土地內，如附圖所示Ａ部分，面積
    八十三平方公尺，有通行權存在。暨被告應容忍原告於如附圖所示Ａ部分之土地
    上，舖設柏油水泥以供通行等語。被告則以同意將其所有系爭土地所示Ｂ部分，
    面積四十三平方公尺，讓原告通行等語置辯。
二、按土地因與公路無適宜之連絡，致不能為通常使用者，土地所有人得通行周圍地
    以至公路。有通行權人於必要時，得開設道路。民法第七百八十七條第一項及第
    七百八十八條分別定有明文。此規定之主要目的，不僅在調和個人所有之利害關
    係，且在充分發揮袋地之經濟效用，以促進物盡其用之社會整體利益。從而，原
    告主張其對被告所有土地有袋地通行權，首應考慮原告土地是否符合袋地之要件
    及有無通行之必要。繼而認定袋地所有人得通行之必要範圍，而該通行之必要範
    圍，應按土地之位置、地勢、面積或其用途定之。經查：
  （一）原告主張其所有坐落台中縣潭子鄉○○段一六六之二一、同段一六六之二六
        地號土地，均屬袋地，必須通行被告所有系系爭土地，始得與公路聯絡等事
        實，業據提出地籍圖謄本、土地登記謄本及相片等件為證，復為被告所不爭
        執。有本院九十一年十一月十四日之勘驗筆錄附卷可稽。準此，原告所有土
        地符合袋地之要件，其有通行被告所有土地之之必要。
  （二）原告另主張其通行被告所有系爭土地，應以如附圖所示Ａ部分，面積八十三
        平方公尺，始能達成人車通行之目的，兩造有訂立和解書，被告同意原告之
        人車無條件通行系爭土地。業據提出和解書為證，並為被告所不爭執。依據
        和解書第四條記載，被告之系爭土地應讓原告之人車無條件通過等情。是原
        告通行系爭土地之範圍，應以可供車輛及行人出入作為通行鄰地範圍之判斷
        基準。被告雖陳稱願保留二點二米寬之通路供原告通行，即系爭土地所示Ｂ
        部分，面積四十三平方公尺，讓原告通行云云。惟此通行寬度，僅能供行人
        出入使用，實難以供車輛進出之使用，除不利原告車輛通行，無法發揮應有
        之經濟價值外，倘遇緊急狀況，因道路寬度不足，亦會發生妨礙救災之進行
        。況依據被告提出之道路通行使用通行書第一條所載，被告應於系爭土地內
        提供六米寬之對外聯絡道路，供訴外人劉正義、劉義郎及乙○○等人作為道
        路永久使用等情。是被告自不得事後任意否認其與原告約定之和解書內容。
  （三）從而，台中縣雅潭地政事務所土地複丈成果圖所示Ａ部分，面積八十三平方
        公尺，留設三點六米寬度之道路，留作通路供原告通行，始符合原告人車通
        常使用所需範圍。既然係供人車通行，參諸目前社會之道路設置狀態，被告
        自應容忍原告於如附圖所示Ａ部分之土地上，舖設柏油水泥以供通行。
三、綜上所陳，原告依據袋地所有人通行權之法律關係，請求確認如主文第一項所示
    被告所有土地，原告有通行權存在。暨被告應容忍原告於如附圖所示Ａ部分之土
    地上，舖設柏油水泥以供通行。為有理由，應予准許
四、據上論結，原告之訴為有理由，依民事訴訟法第七十八條判決如主文。
中      華      民      國    九十二    年      一    月        三      日
                                    臺灣臺中地方法院民事第四庭
~B法      官  林洲富
右為正本係照原本作成
如不服本判決，應於判決送達後二十日內，向本院提出上訴狀。
中      華      民      國    九十二    年      一    月        三      日
~B法院書記官
附圖


司法院資訊處製作；財團法人民間司法改革基金會備份。
